臺灣彰化地方法院民事判決　94年度訴字第157號
原　　　告　乙○○
訴訟代理人　林世祿律師
複代理人　　丙○○
被　　　告　己○○
訴訟代理人　黃精良律師
被　　　告　甲○○
　　　　　　丁○○
　　　　　　戊○○
　　　　　　　　　　　80號
上列當事人間請求分割共有物事件，本院於民國94年7月20日言
詞辯論終結，判決如下：
    主  文
兩造共有坐落彰化縣員林鎮○○段二九○地號、地目田、面積一
二八三六平方公尺之土地應予分割，其分割方法如附圖乙所示即
編號Ａ部分、面積四四三九平方公尺，分歸被告己○○取得；編
號Ｂ部分、面積二七一九平方公尺，分歸被告甲○○取得；編號
Ｃ部分、面積二七一九平方公尺，分歸原告取得；編號Ｄ部分、
面積一八七四平方公尺，分歸被告戊○○取得；編號Ｅ部分、面
積一○八五平方公尺，分歸被告丁○○取得。
訴訟費用由兩造按原應有部分比例（如附表所示）各自負擔。
    事實及理由
甲、程序方面：
一、本件被告甲○○、丁○○、戊○○受合法通知，均未於最後
    言詞辯論期日到場，核無民事訴訟法第386 條各款所列情形
    ，爰依原告之聲請，由其一造辯論而為判決，先予敘明。
乙、實體方面：
一、原告起訴主張：坐落彰化縣員林鎮○○段第290 號地號土地
    、地目田、面積12,836平方公尺（下稱系爭土地）為兩造所
    共有，應有部分比例如附表所示，系爭土地於民國89 年1月
    4 日前即為共有耕地，而兩造就系爭土地並無因物之使用目
    的不能分割之情事，亦未有不分割之協議，現因部分共有人
    將現有既成道路挖斷，致無法通行，屢經協調分割，均無法
    解決，迫不得已依民法第823條、第824條、農業發展條例第
    16條規定請求准予分割等語。並聲明兩造共有系爭土地准予
    原物分割，分割方法如附圖甲即彰化縣員林地政事務所94年
    6月29日土地複丈成果圖所示；訴訟費用由被告負擔。
二、被告己○○則表示：同意分割，但依農業發展條例第10條、
    第16條第1項第4款之規定，被告丁○○及戊○○係分別於92
    年11月4日、93年11月5日取得系爭土地，故不得分割為單獨
    所有，另依93年3月29日內政部台93內地字第9350572號函修
    正之耕地分割執行要點第11條規定，除部分共有人協議就其
    應有部分仍維持共有之意願外，均應分割為單獨所有，故系
    爭土地如採用原告之方割方案預留道地，而由全體共有人維
    持共有，即有違上開規定，故原告所提之方割方案並不足採
    ，分割方法應採用附圖乙即彰化縣員林地政事務所94年6月2
    9日土地複丈成果圖所示等語。惟未為任何聲明。
三、被告丁○○受合法通知，於最後言詞辯論期日未到場，據其
    以前辯論及其具書狀陳述同意分割，並同意原告所提之分割
    方案，惟未為任何聲明。被告甲○○、戊○○於言詞辯論期
    日皆未到場，據其等提出之書狀陳稱同意分割，但因耕地開
    發年代已久，其間整地與墾地花費相當人力、物力，請求依
    原耕種位置與應有部分面積分割，並同意原告所提之方割方
    案等語，惟均未為任何聲明。
四、原告對被告陳述之抗辯：
  (一)系爭土地於89年1月4日即為5人共有，符合農業發展條例之
    規定，故可分割為5筆。
  (二)原告所提之方割方案並無維持共有之情形，乃係利用地形相
    互牽制變相形成道路，亦符合法令要求。
五、兩造不爭執之事項：
  (一)系爭土地為兩造共有，應有部分比例如附表所示。
  (二)系爭土地於89年1月4日時共有人數為5人，現原告訴請分割
    時，共有人數亦同為5人。
  (三)原告提出系爭土地之土地登記謄本、地籍圖、土地簿登記謄
    本、異動索引均為真正。
六、得心證之理由：
  (一)按各共有人，得隨時請求分割共有物。共有物之分割方法，
    不能協議決定者，法院得因任何共有人之聲請，命以原物分
    配於各共有人。民法第823 條第1項及第824條第2項第1款分
    別定有明文。本件原告主張系爭土地為兩造所共有，應有部
    分比例如附表所示，兩造間就系爭土地並未訂有不分割之特
    約，亦未因物之使用目的而有不能分割之情形，屢經協議分
    割，均無法解決等情，已據其提出土地登記謄本及地籍圖謄
    本各乙件為憑，核屬相符，亦為到場被告己○○、丁○○一
    致不爭執，而被告甲○○、戊○○均於相當時期受合法通知
    ，未於言詞辯論期日到場，亦未提出準備書狀為爭執，依民
    事訴訟法第280 條第3項準用第1項規定，視同被告甲○○、
    戊○○自認，是原告之主張自堪信為真實。從而，原告基於
    系爭土地共有人之共有物分割請求權訴請裁判分割，依首揭
    法條規定，即無不合，應予准許。
  (二)又系爭土地之地目田，使用分區特定農業區，自屬農業發展
    條例第3 條第11款所定義之耕地，其分割自應受限於農業發
    展條例之限制。按每宗耕地分割後每人所有面積未達 0．25
    公頃者，不得分割。但本條例中華民國89年1月4日修正施行
    前之共有耕地，得分割為單獨所有。前款所定共有耕地，辦
    理分割為單獨所有者，應先取得共有人之協議或法院確定判
    決，其分割後之宗數，不得超過共有人人數，農業發展條例
    第16 條第1項第4款及第2項分別定有明文。本件依原告提出
    之土地登記簿謄本及異動索引，足知系爭土地於89年1月4日
    前共有人為被告己○○、戊○○及訴外人吳極、黃崇派、黃
    瑞源等5 人，是系爭土地應係89年1月4日農業發展條例修正
    施行前之共有耕地甚明，自得依農業發展條例第16 條第1項
    第4款之規定分割，洵屬無疑。再者，系爭土地於89 年1月4
    日前共有人數為5人，後原告於94年2月18日訴請分割時，共
    有人數亦係5人，是將系爭土地依共有人人數分割為5筆，亦
    不違上開第16 條第2項之規定及農業發展條例本為防止農地
    細分，故立法禁止分割，惟因規定過嚴，故又修正放寬之立
    法目的，且經本院向彰化縣員林地政事務所函詢依農業發展
    條例第16條規定，系爭土地可分割之筆數為若干時，亦獲該
    所函覆可分割為5筆，此有該所94年6月9日員地二字第09400
    03607 號函附卷可稽，是以，原告主張系爭土地依法可分割
    成5 筆等語，核屬有據，應予採信，而被告己○○辯稱被告
    丁○○、戊○○不可分割為單獨所有云云，顯屬乏據，不足
    採信。
  (三)再系爭土地地形呈長方形，東側舖設柏油作為道路使用，餘
    由北至南分由被告己○○、甲○○、原告、被告戊○○、丁○○使用（被告戊○○、丁○○同係使用最南側之土地，由
    被告戊○○使用西側、被告丁○○使用東側之土地），其中
    除被告甲○○現整地中，其餘兩造皆種植水稻各情，業經本
    院依原告聲請囑託彰化縣員林地政事務所指派測量員於94年
    3 月23日上午會同本院及兩造勘測系爭土地屬實，製有勘驗
    筆錄及現況簡圖在卷可憑，並命測量員繪製土地複丈成果圖
    送院供參。至系爭土地之分割方法，原告及被告己○○各提
    出不同之方案即分如附圖甲、乙兩案。按法院定分割方法時
    ，必須考量兩造之利益、意願，由土地上建物現況、各共有
    人原使用位置、分割後各共有人分得土地之方整及利用價值
    ，予以衡量。本院審酌原告及被告己○○提出之分割方案，
    其中兩造分得之位置及面積大致相同，亦與使用現狀相符，
    僅原告為避免日後通行權之訴訟，及為符合農業發展條例分
    割後之宗數，不得超過共有人人數之限制，故以地形相互牽
    制變相形成道路之不同而已。惟查：系爭土地之東側為彰化
    縣員林鎮○○段334地號土地（下稱334地號土地），該土地
    為中華民國所有之水利用地，現狀為灌溉溝渠，有原告提出
    之地籍圖謄本及被告己○○提出之現況照片在卷可稽，是以
    ，334 地號土地亦無法供兩造作為道路通行使用，如依原告
    之方割方案，僅被告丁○○分得之土地毗鄰334 地號土地，
    則餘共有人分得之土地因未毗鄰334 地號土地，故皆無法直
    接引水灌溉，不利系爭土地之農業使用；惟倘如依被告己○○之方割方案，除被告戊○○外，餘共有人分得之土地皆毗
    鄰334 地號土地，可直接引水灌溉，且被告戊○○對此方案
    因其分得之位置及面積皆相同，故未表示反對，故依被告己○○之方案，對被告戊○○之權益影響亦不大；再原告雖主
    張其方案係以地形相互牽制變相形成道路云云，然因被告己○○分得之土地變相形成道路之部分終點在原告分得之土地
    上，被告甲○○分得之土地變相形成道路之部分終點則分別
    在被告己○○及原告分得之土地上，倘原告不同意被告己○○及被告甲○○；被告己○○不同意被告甲○○使用其分得
    之土地通往東側及北側，則被告己○○、甲○○分得之土地
    亦無法變相形成道路使用，況東側之334 地號土地亦無法作
    為道路使用，業如前述，縱被告己○○、甲○○分經同意，
    而得通往東側，亦無道路可供其等使用，再倘共有人之一拒
    絕同意將其分得之東側土地作為道路供全體共有人使用，則
    各共有人分得之東側土地將因過於不規則及細長而無法使用
    ，是原告提出之方案亦無法達原告欲規避法令限制，故以地
    形相互牽制變相形成道路使用之目的。至被告己○○提出之
    方案，因未預留道路，故日後將無法避免通行權訴訟之產生
    ，惟此係宥於農業發展條例前開限制所致，故就通行權問題
    僅能期兩造私下提供土地供相互通行使用，或另行提起通行
    權訴訟，由法院解決，在此分割共有物判決中，本院自無法
    越廚代庖，併為解決系爭土地因無預留道路所產生日後無法
    通行之問題。綜上，經審酌上情後，本院認為被告己○○所
    提如附圖乙所示之分割方案，較能兼顧系爭土地共有人之利
    益，又能直接引水灌溉，且於分割後各筆土地皆為長方形非
    常方整，有利日後土地利用，故諭知系爭土地之分割方法如
    主文第1項所示。
  (四)至原告雖主張訴訟費用應由被告負擔云云，惟按因共有物分
    割、經界或其他性質上類似之事件涉訟，由敗訴當事人負擔
    訴訟費用顯失公平者，法院得酌量情形，命勝訴之當事人負
    擔其一部，民事訴訟法第80 條之1定有明文。本院認原告之
    訴雖有理由，但兩造之行為，按當時之訴訟程序，均為伸張
    或防衛權利所必要，是以，由敗訴之被告負擔訴訟費用顯失
    公平，本院酌量情形，認訴訟費用仍以按兩造就系爭土地原
    應有部分之比例負擔，較為公平，爰定兩造訴訟費用負擔之
    比例如主文第2項所示。
結論：原告之訴為有理由，並依民事訴訟法第385條第1項前段、
第78條、第80條之1，判決如主文。
中　　華　　民　　國　　94　　年　　8　　月　　 3 　　日
                  民事第一庭    法　官　游秀雯
以上正本係照原本作成。
如對判決上訴，應於判決送達後20日內向本院提出上訴狀。
中　　華　　民　　國　　94　　年　　8　　月　　  8　　日
                      　　　    書記官　張西武
附表
┌───┬───────────┬───────────┐
│共有人│原應有部分比例        │應負擔之訴訟費用比例  │
│姓名  │                      │                      │
├───┼───────────┼───────────┤
│己○○│78090分之27002        │78090分之27002        │
├───┼───────────┼───────────┤
│乙○○│39045分之8272         │39045分之8272         │
├───┼───────────┼───────────┤
│甲○○│39045分之8272         │39045分之8272         │
├───┼───────────┼───────────┤
│丁○○│13015分之1100         │13015分之1100         │
├───┼───────────┼───────────┤
│戊○○│78090分之11400        │78090分之11400        │
└───┴───────────┴───────────┘
